【裁判字號】    95,台上,6732
【裁判日期】    951207
【裁判案由】    違反公司法
【裁判全文】
最高法院刑事判決            九十五年度台上字第六七三二號
上  訴  人  台灣高等法院高雄分院檢察署檢察官
被      告  甲○○
            乙○○
上列上訴人因被告等違反公司法案件，不服台灣高等法院高雄分
院中華民國九十五年一月十日第二審更審判決（九十四年度重上
更(三)字第七四號，起訴案號：台灣高雄地方法院檢察署八十六年
度偵字第二九一二六號），提起上訴，本院判決如下：
    主  文
原判決撤銷，發回台灣高等法院高雄分院。
    理  由
本件原判決認定被告甲○○係高雄市理想會計記帳事務所之負責
人，明知日登建設有限公司（下稱日登公司）、百珈食品有限公
司（下稱百珈公司）、翔基工程有限公司（下稱翔基公司）、高
鳳機電顧問有限公司（下稱高鳳公司）、加密佳食品廠有限公司
（下稱加密佳公司）、總源實業有限公司（下稱總源公司）、聖
安卓運動用品有限公司（下稱聖安卓公司）、集輝股份有限公司
（下稱集輝公司）、南榮智企業有限公司（下稱南榮智公司）等
九家公司之股東，並未實際繳納股款，竟與其配偶方文智（業經
判刑確定）基於概括之犯意，自民國八十二年一月間起至八十五
年二月間止，利用執行業務之機會，以其於中國農民銀行新興分
行帳號000-00-00000-0號，及知情之方文智於上開銀行帳號000-
00-00000-0號之活期存款帳戶內之鉅額存款循環使用，而替上述
各公司取得銀行存款證明，並持該等銀行存款證明向各縣市政府
建設單位，據為申辦公司之新設立、增資等登記事項，俾順利取
得公司執照。乃甲○○、方文智竟分別與日登公司負責人李天文
、百珈公司負責人辛錦和、翔基公司負責人梁清揚、高鳳公司負
責人林益安、加密佳公司負責人黃文祥、總源公司負責人莊金堯
、聖安卓公司股東李逸慶、集輝公司實際負責人曾資惠及南榮智
公司負責人黃榮智共同基於犯意之聯絡，明知上述公司股東未依
規定繳足出資股款，竟連續由甲○○於如原判決附表所示之時間
，指派不知情之理想會計記帳事務所職員潘吳秋桂至前述存款分
行為上述公司開設帳戶，將各公司所需代作之款項存入各公司帳
戶，並向該分行申請取得該帳戶之銀行存款證明後，即由潘吳秋
桂於如原判決附表所示之時間將原存入之代作資金以提現方式將
之悉數領出，復交回甲○○循環使用，另代作之帳戶則予結清銷
戶，而取得之銀行存款證明則交由甲○○持交會計師李建利或陶
志良為資本查核簽證後，再以會計師所為之查核報告書及所附財
產文件，向高雄市政府建設局、前台灣省政府建設廳申辦公司之
設立、變更（增資）登記（詳如原判決附表所示）等相關手續。
而承辦業務之公務員疏於實質查核，於原判決附表所示核准日期
核准上開公司之設立或增資變更登記等情。因而撤銷第一審關於
甲○○部分之判決，改判論處其共同連續公司負責人，公司應收
之股款，股東並未實際繳納，而以申請文件表明收足罪刑。又以
公訴意旨認被告乙○○係忠延企業股份有限公司（下稱忠延公司
）負責人，亦與甲○○基於犯意之聯絡，忠延公司股東未依規定
繳足出資股款，竟由甲○○利用執行業務之機會，以其夫婦前開
銀行活期存款帳戶內之鉅額存款循環使用，於八十二年二月二十
五日，指派不知情之職員潘吳秋桂至前述存款分行為忠延公司開
設帳戶，將該公司所需代作之款項存入公司帳戶，並於同日向該
分行申請取得該帳戶之銀行存款證明後，即由潘吳秋桂將原存入
之代作資金以提現方式將之悉數領出，交回甲○○循環使用，另
代作之帳戶則予結清銷戶，而取得之銀行存款證明則交由甲○○
持向高雄市政府建設局申辦忠延公司之變更（增資）登記相關手
續，使承辦業務之公務員將上開不實之事項登載於職務上所掌之
「公司變更登記事項卡」，足以生損害於主管機關對公司變更登
記管理之正確性及社會大眾等情，因認被告乙○○牽連涉犯公司
法第九條第三項之公司應收股款未實際繳納罪、商業會計法第七
十一條第一款之明知為不實之事項而填製會計憑證、刑法第二百
十四條之使公務員登載不實等罪嫌。經審理結果，認其犯罪不能
證明，因而撤銷第一審關於乙○○部分之判決，改判諭知乙○○
無罪，固非無見。
惟查：審理事實之法院，對於案內與待證事實有重要關係，而屬
依法應予調查之證據，茍未依法調查或雖已調查而未調查明白，
即與證據未經調查無異，如率行判決，其判決當然為違背法令。
又證據之證明力，固屬於法院判斷之自由，但不得違背經驗法則
，如其判斷仍存有疑竇，則在應予調查之證據究明釐清前，尚難
遽採為被告有利或不利之認定。(一)、法務部調查局南部地區機動
工作組調查時，證人即理想會計記帳事務所職員潘吳秋桂陳稱忠
延公司之000-00-00000-0帳戶八十二年二月二十五日之存款條、
八十二年二月二十七日之取款條，係其本人親筆所填寫等語（該
機動工作組調查筆錄第二頁背面、第三頁正面）；被告乙○○則
供稱上開存款及取款憑條均非伊本人填寫……八十二年二月二十
五日的存款新台幣（下同）二百五十一萬元卻由伊本人親自存入
。嗣改稱該三百八十萬元確實是由伊事先拿給方文智，方文智為
何分二次存入帳戶，伊不清楚（同上調查筆錄第十六頁）。第一
審審理時乙○○供稱辦增資的錢存入銀行，有一部分他們（指甲
○○等）去存，有一次我去存，加起來才有三百八十萬元等語（
第一審卷第一六四頁背面）。乙○○如僅存款一次，則由甲○○
之事務所存入之另一次，其資金來源是否為甲○○等人所提供？
本院前次發回時已指明茍乙○○嗣後所稱伊全部將三百八十萬元
交給方文智一節屬實，何以方文智於八十二年二月二十五日卻將
三百八十萬元分二次存入帳戶（即各存入二百五十一萬元、一百
二十九萬元），而未一次存入？且方文智於同日亦有一筆一百二
十萬元之提款紀錄，甲○○於當日提款一百零一萬元又做何使用
？方文智、甲○○夫婦該日之提款，是否部分存入銀行作為忠延
公司應收股款之一部分？又存入該帳戶內之三百八十萬元存款，
如果確係忠延公司辦理增資股東所繳納之股款，何以於取得存款
證明當日即全額領出？其取款憑條為何是潘吳秋桂所填寫？是否
由潘吳秋桂陪同乙○○領取後，部分償還之前甲○○之事務所代
為存入之部分資金？因攸關系爭三百八十萬元是否為忠延公司辦
理現金增資股東所繳納股款之認定，原審仍未調查釐清，於判決
內論述明白，遽為被告等有利之認定，尚嫌速斷，並有理由不備
之可議。(二)、公司之增資款，無論現金增資或以盈餘轉增資，均
屬股東之出資款，公司應收之股款，股東實際有無繳納，與負責
人個人有無資力無關，乙○○個人有資力，不等於忠延公司參與
增資之各股東已實際繳納股款。故縱認乙○○個人並非無資力，
可自行存入忠延公司增資所需之三百八十萬元股款而取得存款證
明，然尚不得據以推論忠延公司各股東已按其增資股份之比例實
際繳納股款完畢甚明。又忠延公司並非新設立之公司，據乙○○
所稱該公司已營運多年，且為績優之公司，則該公司應該已有銀
行之帳戶可供使用，辦理增資是否須另開立銀行之新帳戶使用，
有待釐清。又被告乙○○何以迄今無法明確提出股東繳納增資股
款之資金來源證明？且於取得前開帳戶之三百八十萬元存款證明
當日，乙○○即將該存款全部領出，而未依公司會計程序處理？
其領出後資金之流向如何？是否供公司使用？該三百八十萬元存
款茍係乙○○個人所提供，能否謂係增資股東實際繳納之股款？
實情如何？原審未詳加勾稽究明，即認被告等無違反公司法之情
形，而為無罪之判決，其審理猶有未盡。檢察官上訴意旨指摘原
判決不當，非無理由。應認原判決關於甲○○、乙○○違反公司
法部分，仍有撤銷發回更審之原因。至原判決對於甲○○不另為
無罪之諭知部分，基於審判不可分原則，併予發回。另乙○○被
訴使公務員登載不實部分雖屬刑事訴訟法第三百七十六條第一款
所定不得上訴第三審之案件，因公訴意旨認該部分及乙○○被訴
違反商業會計法部分，與其上開被訴違反公司法得上訴第三審部
分有裁判上一罪之關係，亦應併予發回，附此明。
據上論結，應依刑事訴訟法第三百九十七條、第四百零一條，判
決如主文。
中    華    民    國  九十五  年   十二   月    七    日
                      最高法院刑事第九庭
                          審判長法官  陳  正  庸
                                法官  賴  忠  星
                                法官  王  居  財
                                法官  林  開  任
                                法官  林  立  華
      本件正本證明與原本無異
                                      書  記  官
中    華    民    國  九十五  年   十二   月   十四   日
                                                      Ｅ


司法院資訊處製作；財團法人民間司法改革基金會備份。
